ACORDAO-COMPLETO-2566495

ACÓRDÃO 1282/2023 ATA 3/2023 - PRIMEIRA CÂMARA

VISTOS, relatados e discutidos estes autos de monitoramento do cumprimento das determinações constantes do Acórdão 96/2016-TCU-Plenário pelo Conselho Federal de Corretores de Imóveis (Cofeci) e pelo Conselho Regional de Corretores de Imóveis 2ª Região (Creci/II-SP) .
ACORDAM os ministros do Tribunal de Contas da União, reunidos em sessão da 1ª Câmara, ante as razões expostas pelo relator, em:
9.1. relativamente à audiência promovida por meio do ofício 50125/2022-TCU/Seproc, considerar revel, para todos os efeitos, o Sr. João Teodoro da Silva, dando-se prosseguimento ao processo, com fundamento no § 3º do art. 12 de Lei 8.443/1992;
9.2. aplicar ao Sr. João Teodoro da Silva a multa prevista no art. 58, IV, da Lei 8.443/1992, no valor de R$ 8.000,00 (oito mil reais) , fixando-lhe o prazo de 15 (quinze) dias, a contar da notificação, para que comprove, perante este Tribunal (art. 214, III, 'a', do RI/TCU) , o recolhimento da dívida aos cofres do Tesouro Nacional, atualizada monetariamente desde a data do presente acórdão até a do efetivo recolhimento, se for paga após o vencimento, na forma da legislação em vigor;
9.3. autorizar, desde logo, nos termos do art. 28, II, da Lei 8.443/1992, a cobrança judicial da dívida, caso não atendidas as notificações;
9.4. autorizar, desde logo, se requerido, com fundamento no art. 26 da Lei 8.443/1992, c/c o art. 217, §§ 1º e 2º, do RI/TCU, o parcelamento das dívidas em até 36 parcelas, incidindo, sobre cada parcela, corrigida monetariamente, os correspondentes acréscimos legais, fixando-lhe o prazo de 15 (quinze) dias, a contar do recebimento da notificação, para comprovar, perante o Tribunal, o recolhimento da primeira parcela, e de 30 (trinta) dias, a contar da parcela anterior, para comprovar o recolhimento das demais parcelas, devendo incidir, sobre cada valor mensal, atualizado monetariamente, os juros de mora devidos, no caso do débito, na forma prevista na legislação em vigor, alertando o responsável de que a falta de comprovação do pagamento de qualquer parcela importará o vencimento antecipado do saldo devedor, nos termos do § 2º do art. 217 do Regimento Interno deste Tribunal;
9.5. reiterar ao Conselho Federal de Corretores de Imóveis (Cofeci) a determinação contida no item 9.1. do Acórdão 96/2016-TCU-Plenário, no sentido de elidir os descumprimentos à Lei de Acesso à Informação (Lei 12.527/2011) discriminados na tabela constante da alínea 'd' do parágrafo 62 da instrução à peça 62, noticiando a este Tribunal, no prazo de 30 (trinta) dias, as providências adotadas, sob pena de aplicação da multa prevista no art. 58, VII, da Lei 8.443/1992;
9.6. dar ciência desta deliberação ao Conselho Federal de Corretores de Imóveis (Cofeci) e ao Conselho Regional de Corretores de Imóveis 2ª Região (Creci/II-SP) .

MONITORAMENTO.  Avaliar o cumprimento da Lei de acesso à informação - LAI, em conselhos de profissões liberais.

Primeira Câmara

Conselho Federal de Corretores de Imóveis (Cofeci); Conselho Regional de Corretores de Imóveis 2ª Região (Creci/II-SP).

3. Responsável: João Teodoro da Silva (XXX.714.079-XX).

13.1. Ministros presentes: Benjamin Zymler (na Presidência) e Jorge Oliveira.
13.2. Ministros-Substitutos convocados: Augusto Sherman Cavalcanti e Weder de Oliveira (Relator).

WEDER DE OLIVEIRA

Reproduzo a instrução da então Secretaria de Controle Externo da Administração do Estado (SecexAdministração) , com os ajustes de forma pertinentes[footnoteRef:2]: [2:  Peças 62-64.] 
"INTRODUÇÃO
1.	Trata-se de processo apartado de monitoramento das determinações constantes do Acórdão 96/2016-TCU-Plenário, item 9.1 (TC-Processo 014.856/2015-8) , resultado de auditoria realizada para avaliar o cumprimento da Lei de Acesso à Informação - LAI (Lei 12.527/2011) pelos Conselhos de Fiscalização Profissional (CFP) , referente ao Conselho Federal de Corretores de Imóveis (Cofeci) e ao Conselho Regional de Corretores de Imóveis da 2ª Região - São Paulo (Creci/II-SP) .
HISTÓRICO
2.	A instrução de peça 51, com a qual anuiu o pronunciamento da subunidade, peça 52, e da unidade, peça 53, propôs, em seu parágrafo 15, audiência do responsável João Teodoro da Silva, presidente do Cofeci. O despacho ministerial de peça 54, em seu parágrafo 8, autorizou essa audiência.
3.	Por meio do ofício 50125/2022-TCU/Seproc, 19/9/2022, peça 56, recebido em 29/9/2022, peça 58, foi promovida a audiência como alvitrado, estabelecendo-se o prazo de 15 (quinze) dias, a contar do recebimento da comunicação, para que fossem apresentadas, por escrito, razões de justificativa quanto às irregularidades mencionadas na documentação anexada a esse expediente. Portanto o prazo para o atendimento findou no dia 14/10/2022.
4.	Em documento de 3/10/2022, o Sr. Arquimedes Alves da Silva, representante do Cofeci no TCU, requereu o agendamento de um horário para atendimento presencial, para tratar do assunto relativo àquele ofício, uma vez que estariam encontrando dificuldades no sentido de atender a todas os questionamentos, fornecendo, para contato, além de número de telefone, o e-mail arquialves@gmail.com.
5.	Passado o prazo derradeiro, 14/10/2022, o responsável não respondeu ao ofício retromencionado, consoante o despacho de conclusão das comunicações processuais de 1º/11/2022, peça 59.
6.	Em 1º/11/2022, peça 60, o diretor desta Diconp encaminhou mensagem àquele e-mail fornecido pelo Sr. Arquimedes, arquialves@gmail.com, explicando muitas das informações que já constavam no referido ofício e colocando-se à disposição para o atendimento requerido (online ou presencial) , o qual poderia ser agendado pelo próprio e-mail. 
7.	No mesmo dia, 1º/11/2022, peça 61, o Sr. Arquimedes, manteve diálogo com o diretor por meio desse e-mail, o qual se registra a seguir, cronologicamente:
- primeira mensagem: Sr. Arquimedes acusa o recebimento e requer o agendamento de um horário para o atendimento, ficando no aguardo;
- primeira resposta: o diretor pergunta para qual dia e horário o Sr. Arquimedes desejaria o atendimento;
- segunda mensagem: o Sr. Arquimedes pergunta se poderia ser naquele mesmo momento por telefone;
- segunda e última resposta: o diretor responde que, naquele exato instante, estava indisponível, pois estava ocupado em atendimento de outras demandas, mas o diretor colocou-se à disposição do Sr. Arquimedes para agendar data e hora para o atendimento.
EXAME TÉCNICO
8.	Em primeiro lugar, destaca-se que, como a presente instrução não procede a uma apreciação conclusiva, não se proporá, em consequência, a ciência ao Conselho Regional de Corretores de Imóveis da 2ª Região - São Paulo (Creci/II-SP) de que tratam os parágrafos 5-9 e 13 da instrução de peça 51, ressaltando-se que essa medida foi avaliada pelo parágrafo 6 do Despacho ministerial de peça 54.
9.	Feito esse registro, esclarece-se que a análise feita neste exame técnico foi realizada em módulos de acordo com o assunto tratado, precedido pelos nomes dos subtítulos: Da representação do responsável, Obrigatoriedade de apresentação por escrito das razões de justificativa, Do objeto da Petição (peça 57) , Revelia, Aplicação de multa, Cogência das normas, Reiteração de determinação, Responsabilidade. 
Da representação do responsável
10.	Como se lê no Histórico desta instrução, embora o diretor desta Diconp tenha-se colocado à disposição para agendar o atendimento presencial requerido, consoante o diálogo por meio do e-mail transcrito no parágrafo 7 anterior, não houve resposta do responsável a essa mensagem até o momento.
11.	É importante destacar que, ao contrário da diligência que se destina a órgão/entidade, a audiência destina-se à pessoa do responsável, João Teodoro da Silva, diz respeito a um juízo de valor sobre alguma conduta sua, comissiva ou omissiva. Isso infirma a intermediação do Sr. Arquimedes Alves da Silva, que se identifica como 'Representante do Cofeci junto ao TCU', e utiliza-se de documento com tarja do Conselho Federal, peça 57, pois ele representa o ente Federal e não o Sr. João Teodoro da Silva. 
12.	Se o responsável, Sr. João, quisesse que alguém o representasse, produzisse suas razões de justificativa à audiência a ele endereçada, em resposta ao ofício 50125/2022-TCU/Seproc, deveria ter-lhe dado procuração para tanto, mas isso não consta nos autos. E o representante não poderia utilizar-se de documentos timbrados do Cofeci, e, sendo ele servidor da entidade, não poderia atuar durante sua jornada de trabalho na defesa do Sr. João. Além disso, se o representante for advogado ou não defender o responsável gratuitamente, a sua remuneração deveria ser arcada pelo responsável e não pelo Conselho Federal.
13. 	Esta matéria - representação - é regulada pelo art. 145 do RI/TCU que estabelece o seguinte:
'Art. 145. As partes podem praticar os atos processuais diretamente ou por intermédio de procurador regularmente constituído, ainda que não seja advogado.
§ 1º Constatado vício na representação da parte, o relator fixará prazo de dez dias para que o responsável ou interessado promova a regularização, sob pena de serem tidos como inexistentes os atos praticados pelo procurador.
§ 2º Não se aplica o disposto no final do parágrafo anterior ao caso de juntada de documentos que efetivamente contribuam na busca da verdade material.
§ 3° Nos atos processuais, é suficiente a indicação do nome de um dos procuradores, quando a parte houver constituído mais de um ou o constituído substabelecer a outro com reserva de poderes. 
§ 4º Poderá a parte indicar o procurador em cujo nome serão feitas as notificações, observado o §7º do art. 179.'
14.	Como se lê no caput do art. 145 do RI/TCU retrotranscrito, o Sr. Arquimedes, sendo advogado ou não, podia praticar os atos processuais pelo responsável, mas ele deveria ter sido regularmente constituído para tanto. Contudo não há nos autos procuração dada a ele pelo responsável, Sr. João, para representá-lo neste processo. Além disso, sua contratação deveria obedecer às outras condições descritas no parágrafo 12 anterior.
15.	Consoante o § 1º desse artigo regimental, o Relator poderá fixar prazo de dez dias para que o responsável, Sr. João, promova a regularização dessa ausência de procuração para o Sr. Arquimedes representá-lo neste processo e promova a regularização dos outros possíveis senões relativos à sua contratação, descritos no parágrafo 12 anterior, sob pena de serem tidos como inexistentes os atos praticados por ele: a Petição de peça 57 e o e-mail de peça 61, pois não foram praticados por procurador regularmente constituído. 
16.	Ainda sobre esse art. 145 regimental, caso ocorra a situação prevista no parágrafo anterior, salienta-se que não incidiria, com relação a este processo, o disposto no § 2º desse artigo: '§ 2º Não se aplica o disposto no final do parágrafo anterior ao caso de juntada de documentos que efetivamente contribuam na busca da verdade material.' Não se aplicaria, porque, como se desenvolverá no subtítulo Do objeto da Petição (peça 57) deste Exame Técnico, os objetos da Petição de peça 57 e do e-mail de peça 61 tratam tão somente de uma requisição para agendamento de atendimento presencial para esclarecimento a fim de atender à diligência. Por conseguinte, tais objetos em nada contribuem na busca da verdade material.
17.	Portanto, ante o exposto neste subtítulo, enquanto não corrigidas as falhas: descumprimento do caput do art. 145 do RI/TCU dada a ausência de procuração firmada pelo responsável, Sr. João, para o Sr. Arquimedes representá-lo neste processo, utilização de servidor e de documento timbrado da Entidade, os atos praticados pelo Sr. Arquimedes: Petição de peça 57 e e-mail de peça 61, carecem de regularidade, não produzindo efeitos, porquanto não foram praticados por procurador regularmente constituído. Esses efeitos somente se confirmarão se o Relator fixar o prazo para a correção das falhas e se o responsável atender à determinação do Relator nesse sentido.
Obrigatoriedade de apresentação por escrito das razões de justificativa
18.	Consoante o art. 162 do RI/TCU, as provas que a parte quiser produzir perante o Tribunal devem sempre ser apresentadas de forma documental, mesmo as declarações pessoais de terceiros. Nesse sentido, há várias decisões deste Tribunal, a exemplo do Acórdão 2062/2022-TCU-Plenário, Relator: Ministro-Substituto Augusto Sherman Cavalcanti, no qual se registrou que: 'Verificada a ocorrência de irregularidades, a defesa do responsável é assegurada por meio de audiência e/ou citação, oportunidade em que devem ser apresentados seus argumentos por escrito, acompanhados de força probatória, no prazo fixado.'
19.	Ressalta-se que essa informação - de que as razões de justificativas deveriam ser apresentadas por escrito - constou no primeiro parágrafo do retroidentificado OFÍCIO 50125/2022-TCU/Seproc, peças 56, p. 1, 58, que promoveu a audiência do responsável, como se transcreve a seguir, ipsis verbis:
'1. 	Em atendimento à decisão contida no processo acima indicado e ao princípio da ampla defesa, fica Vossa Senhoria ciente da presente audiência, para, no prazo de 15 (quinze) dias, a contar do recebimento desta comunicação, apresentar, por escrito, razões de justificativa quanto às irregularidades mencionadas na documentação anexa, que integra esta comunicação. A realização de audiência pelo Tribunal está fundamentada nos arts. 12, inciso III, e 43, inciso II, da Lei 8.443/1992 e nos arts. 179, caput, 202, inciso III, e 250, inciso IV, do Regimento Interno do TCU.'
20.	Portanto enfatiza-se que o atendimento presencial requerido pela Petição de peça 57 e pelo e-mail de peça 61 não substitui, de forma alguma, a obrigatoriedade de o responsável apresentar, por escrito, suas razões de justificativa dentro do prazo estabelecido, lembrando-se que essa obrigatoriedade foi informada ao responsável pelo primeiro parágrafo do ofício retrorredigido. Assim, como o Sr. Arquimedes menciona expressamente o ofício 50125/2022-TCU/Seproc em sua Petição de peça 57, fica claro que ele estava ciente disso.
Do objeto da Petição (peça 57) 
21.	O Sr. Arquimedes Alves da Silva, identificando-se como 'Representante do Cofeci junto ao TCU', em um documento tarjado do Conselho Federal, sem apresentar procuração alguma do responsável, Sr. João Teodoro da Silva, para representá-lo, fez a seguinte requisição, ipsis verbis:
'Assunto: Audiência
Em atendimento ao ofício 50125/2022-TCU/Seproc, datado de 19/9/2022, solicitamos que nos seja agendado um horário para atendimento presencial, para tratarmos do assunto em epígrafe no oficio mencionado. Uma vez que estamos encontrando dificuldades no sentido de atender todas os questionamentos.
Contando com sua colaboração e conhecimento aguardamos contato e agendamento, pelo email arquialves@gmail.com ou telefone 61 999755972.'
22.	Como se lê no texto transcrito, ipsis verbis, no parágrafo anterior referente à Petição do Sr. Arquimedes, principalmente, nos excertos grifados, bem como no e-mail de peça 61, percebe-se que, em nenhum momento, o Sr. Arquimedes afirmou ou sugeriu que o seu requerimento visava a substituir as razões de justificativa à audiência promovida pelo OFÍCIO 50125/2022-TCU/Seproc. Também se percebe, lendo esse texto e aquele e-mail, que o Sr. Arquimedes não afirmou nem sugeriu que que as razões de justificativa não seriam apresentadas dentro do prazo fixado. Pelo contrário, o texto deixa claro, ostensivamente, que o atendimento presencial visava tão somente a esclarecer dúvidas - 'dificuldades no sentido de atender todas os questionamentos', como denomina o requerente - referentes à audiência de que trata o ofício 50125/2022-TCU/Seproc.
23.	No entanto, embora o Diretor desta Diconp tenha-se posto à disposição do Sr. Arquimedes para agendar o atendimento presencial (parágrafos 6-7) , até o momento, o Sr. Arquimedes não retornou o contato para tal marcação. Antes de mais nada, destaca-se que não há irregularidade alguma no ato de o Sr. Arquimedes não ter feito tal agendamento. Além disso, não há como se saber por que o Sr. Arquimedes não agendou o atendimento presencial, só se podem fazer especulações sobre quais seriam essas razões. 
24.	De todo modo, sejam quais forem os motivos para o não agendamento, percebe-se que eles são subjetivos, de razão interna do Sr. Arquimedes. Em outras palavras, pelos documentos constantes nestes autos, a petição de peça 57 e o e-mail de peça 61, não é possível se perscrutarem as intenções do Sr. Arquimedes para o não agendamento, legítimo, do atendimento presencial, ressaltando-se que ele não tinha obrigação de fazer tal agendamento. 
25.	Demonstrando ainda o caráter secundário do examinado neste subtítulo, salienta-se que, se o Sr. Arquimedes tivesse feito todo o contato por telefone requerendo tal agendamento, provavelmente, essa questão nem teria sido registrada nestes autos.
26.	Portanto fica claro que o Sr. Arquimedes, por meio de sua Petição de peça 57 e do e-mail de peça 61, tão somente requereu um atendimento presencial, não abordou, por conseguinte, a matéria de fundo deste processo. Assim, mesmo que ele tivesse sido regularmente constituído como procurador pelo responsável, Sr. João, mas não foi como se expôs no subtítulo Da representação do responsável (parágrafos 10-17) , a sua participação em nada interferiria no resultado, no julgamento deste processo: não afastaria a revelia nem a aplicação da multa ao responsável, como se desenvolverá nos parágrafos a seguir. A Lei 8.443/1992 é categórica, taxativa: se o responsável não apresentar dentro do prazo estabelecido as suas razões de justificativa, ele vai ser considerado revel e ser-lhe-á aplicado multa, independentemente de ter havido ou não atendimento visando a esclarecimento para auxiliar na resposta à audiência.	Comment by Mauro Rogério Oliveira Matias: A lei é categorica sobre a a revelia, mas não aplicação de multa....
Revelia
27.	O parágrafo 3 do retroidentificado OFÍCIO 50125/2022-TCU/Seproc informou o seguinte para o responsável:
'3. 	Em caso de não apresentação de resposta no prazo estabelecido, o processo terá prosseguimento, caracterizando-se revelia, para todos os efeitos, nos termos do § 3º do art. 12 da Lei 8.443/1992.'
28.	De fato, o mencionado § 3º do art. 12 da Lei 8.443/1992 estabelece o seguinte:
'Art. 12. Verificada irregularidade nas contas, o Relator ou o Tribunal: (...) 
III - se não houver débito, determinará a audiência do responsável para, no prazo estabelecido no Regimento Interno, apresentar razões de justificativa; (...) 
§ 3° O responsável que não atender à citação ou à audiência será considerado revel pelo Tribunal, para todos os efeitos, dando-se prosseguimento ao processo.'
29.	Portanto, consoante o disposto no § 3º do art. 12 de Lei 8.443/1992, tendo em vista que o Sr. João Teodoro da Silva não atendeu à audiência no prazo estabelecido: 14/10/2022, peça 59, deverá ele ser considerado revel pelo Tribunal, para todos os efeitos, dando-se prosseguimento ao processo, repetindo-se que essa possibilidade foi informada ao responsável por meio do parágrafo 3 do retroidentificado OFÍCIO 50125/2022-TCU/Seproc, peças 56 e 58.
Aplicação de multa
30.	O parágrafo 4 do retroidentificado OFÍCIO 50125/2022-TCU/Seproc informou o seguinte para o responsável:
'4. 	A não apresentação das razões de justificativa ou a eventual rejeição dessas poderá ensejar aplicação de multa, nos termos do art. 58 da Lei 8.443/1992, assim como o julgamento pela irregularidade das contas do responsável, se essa for a natureza do processo.'
31.	Começa-se por se destacar que o inciso II e o parágrafo único do art. 43 da Lei 8.443/1992 dispõem o seguinte:
'Art. 43. Ao proceder à fiscalização de que trata este capítulo, o Relator ou o Tribunal:
I - determinará as providências estabelecidas no Regimento Interno, quando não apurada transgressão a norma legal ou regulamentar de natureza contábil, financeira, orçamentária, operacional e patrimonial, ou for constatada, tão-somente, falta ou impropriedade de caráter formal;
II - se verificar a ocorrência de irregularidade quanto à legitimidade ou economicidade, determinará a audiência do responsável para, no prazo estabelecido no Regimento Interno, apresentar razões de justificativa.
Parágrafo único. Não elidido o fundamento da impugnação, o Tribunal aplicará ao responsável a multa prevista no inciso III do art. 58 desta Lei.'
32.	Por sua vez, o inciso IV do art. 250 do RI/TCU estabelece em 15 (quinze) dias o prazo mencionado no inciso II do art. 43 da Lei 8.443/1992 para a apresentação de razões de justificativa à audiência, como se lê a seguir:
'Art. 250. Ao apreciar processo relativo à fiscalização de atos e contratos, o relator ou o Tribunal: (...) 
IV - determinará a audiência do responsável para, no prazo de quinze dias, apresentar razões de justificativa, quando verificada a ocorrência de irregularidades decorrentes de ato ilegal, ilegítimo ou antieconômico, bem como infração a norma legal ou regulamentar de natureza contábil, financeira, orçamentária ou patrimonial.'
33.	Portanto, ao não apresentar suas razões de justificativa, por escrito, no prazo estabelecido, ou seja, até o dia 14/10/2022, peça 59, o responsável, Sr. João Teodoro da Silva, não elidiu os fundamentos da impugnação, a qual será especificada no subtítulo Responsabilidade a seguir, nesta instrução, razão por que deverá ser aplicada a esse responsável, João Teodoro da Silva, a multa prevista no inciso III do art. 58 desta Lei, em cumprimento ao parágrafo único do art. 43 dessa Lei.
Cogência das normas
34.	Resumindo o que se expôs nos subtítutos Obrigatoriedade de apresentação por escrito das razões de justificativa, Revelia e Aplicação de multa anteriores (parágrafos 18-20, 28-34) , o fato de o responsável, Sr. João Teodoro da Silva, não ter apresentado, por escrito, suas razões de justificativa até o dia 14/10/2022, peça 59, como resposta à audiência promovida, com força no inciso II do art. 43 da Lei 8.443/1992, por meio do OFÍCIO 50125/2022-TCU/Seproc, acarretou-lhe as seguintes consequências legais:
a) em cumprimento ao § 3º do art. 12 da Lei 8.443/1992, deverá ele ser considerado revel por este Tribunal, para todos os efeitos, dando-se prosseguimento ao processo;
b) em cumprimento ao parágrafo único do art. 43 da Lei 8.443/1992, deverá ser aplicado a ele a multa prevista no inciso III do art. 58 dessa mesma Lei, porquanto, ao não apresentar suas razões de justificativa, o responsável não elidiu os fundamentos da impugnação.
35.	Como se lê no parágrafo anterior, a promoção da audiência, a revelia e a aplicação de multa decorrem da determinação de normas legais cogentes, todos dispositivos da Lei 8.443/1992, que devem ser cumpridas, consoante o inciso II do art. 5º da Constituição Federal.
36.	Além disso, o responsável, Sr. João Teodoro da Silva, não pode, como argumento de defesa, alegar o desconhecimento dessas normas legais arroladas no parágrafo 34 anterior, conforme dispõe o art. 3º do Decreto-Lei 4.657/1942, Lei de Introdução às normas do Direito Brasileiro: 'Art. 3º Ninguém se escusa de cumprir a lei, alegando que não a conhece.'.
37.	Acresça-se, como já se expôs, que a possibilidade de revelia foi informada ao responsável por meio do parágrafo 3 do OFÍCIO 50125/2022-TCU/Seproc, peças 56, p. 1, e 58, e a possibilidade de aplicação de multa foi informada ao responsável por intermédio do parágrafo 4 desse expediente.
38.	Portanto, dado o disposto no retromencionado art. 3º do Decreto-Lei 4.657/1942 e o que lhe foi informado nos parágrafos 3 e 4 do texto do OFÍCIO 50125/2022-TCU/Seproc, o responsável, Sr. João Teodoro da Silva, não tem como afastar a aplicação dessas normas alegando o desconhecimento delas.
Reiteração de determinação
39.	Relembra-se que o presente processo de monitoramento foi instaurado, em observância ao art. 243 do RI/TCU, para verificar o cumprimento das determinações constantes do Acórdão 96/2016-TCU-Plenário, item 9.1 (TC-Processo 014.856/2015-8) , resultado de auditoria realizada para avaliar o cumprimento da Lei de Acesso à Informação - LAI (Lei 12.527/2011) pelos Conselhos de Fiscalização Profissional (CFP) , referente ao Conselho Federal de Corretores de Imóveis (Cofeci) e ao Conselho Regional de Corretores de Imóveis da 2ª Região - São Paulo (Creci/II-SP) .
40.	No entanto, em que pese a todas as oportunidades dadas, o Conselho Federal de Corretores de Imóveis (Cofeci) não demonstrou o cumprimento de tais determinações, especificadas no subtítulo Responsabilidade a seguir, nesta instrução.
41.	Como se percebe pelo registrado nos parágrafos anteriores, haveria a necessidade de reiteração da determinação, mas, para tanto, antes, é necessário abordar uma questão de direito, pois há aqui um conflito aparente de normas.
42.	Duas normas infralegais regem a reiteração de determinação dispondo de maneira antagônica: o subparágrafo 63.1 dos Padrões de Monitoramento aprovados pela Portaria-Segecex 27/2009 estabelece que se proceda à reiteração, enquanto que o inciso I do art. 7º da Resolução - TCU 315/2020 dispõe que não devem ser formuladas determinações para reiteração de determinação anteriormente proferida pelo Tribunal.
43.	Assim, aborda-se agora essa questão de direito a fim de saber qual dessas normas se aplica ao caso examinado neste processo.
44.	Em primeiro lugar, transcrevem-se, a seguir, ipsis verbis, esses dois comandos infralegais: 
'a) subparágrafo 63.1 dos Padrões de Monitoramento aprovados pela Portaria-Segecex 27/2009:
63. A seção 'Proposta de encaminhamento' deve ser completa, contendo todas as medidas necessárias. Na sua elaboração, devem ser observadas as orientações a seguir: 
63.1. nas situações que envolvam determinações não cumpridas sem justificativa pertinente, deve ser incluída proposta de aplicação de multa fundamentada no inciso VII ou VIII do Art. 268 do RI, bem como proposta de reiteração das determinações, fixando prazo para o cumprimento destas; (...) 
b) inciso I do art. 7º da Resolução - TCU 315/2020:
Art. 7º Não devem ser formuladas determinações para: 
I - reiteração de determinação anteriormente proferida pelo Tribunal, exceto no exame das contas, quando deve ser avaliada a conveniência de sua renovação, conforme previsto no § 3º do art. 250 do Regimento Interno; (...) '
45.	Já de antemão, adianta-se que se crê que o subparágrafo 63.1 dos Padrões de Monitoramento aprovados pela Portaria-Segecex 27/2009 se aplica ao caso ora em exame, neste processo, pelos três motivos registrados nos parágrafos 46-52, a seguir.
46.	Motivo 1. O princípio da especialidade determina que se afaste a norma geral para aplicação da norma especial. A Portaria-Segecex 27/2009 disciplina a verificação do cumprimento das determinações e recomendações expedidas pelo Tribunal e dos resultados delas advindos e aprova, em caráter preliminar, o documento Padrões de Monitoramento. Já a Resolução-TCU 315/2020 dispõe sobre a elaboração de deliberações que contemplem medidas a serem tomadas pelas unidades jurisdicionadas no âmbito do Tribunal de Contas da União.
47.	Como se percebe pelo registrado no parágrafo anterior, a Portaria-Segecex 27/2009 é uma norma especial, pois se aplica tão somente aos processos de monitoramento, enquanto a Resolução-TCU 315/2020 é uma norma geral, pois se aplica a todos os processos deste Tribunal. Então, por este primeiro motivo, pelo princípio da especialidade, a norma aplicável ao presente processo de monitoramento é a Portaria-Segecex 27/2009.
48.	Motivo 2. O processo de monitoramento é instituído pelo art. 243 do RI/TCU: 'Art. 243. Monitoramento é o instrumento de fiscalização utilizado pelo Tribunal para verificar o cumprimento de suas deliberações e os resultados delas advindos.'. Assim, a fim de se observar integralmente esse artigo regimental, crê-se ser imprescindível cumprir-se o que determina o retrotranscrito subitem 63.1 dos Padrões de Monitoramento aprovados pela Portaria - Segecex 27/2009, ou seja, reiterar a determinação não cumprida. 
49.	Para se cumprir, na íntegra, o citado art. 243 regimental, é necessário acompanharem-se as deliberações deste Tribunal até que elas sejam integralmente cumpridas, concluídas. Para tanto, o processo de monitoramento não pode ser encerrado antes de nele estar comprovado que a deliberação que suscitou sua autuação foi integralmente cumprida. Dessa forma, fica clara a necessidade de reiteração da determinação até que fique comprovado nos autos que a Entidade efetivamente cumpriu integralmente o que lhe foi determinado pela deliberação deste Tribunal monitorada.
50.	Mas, se, ao invés, por força do inciso I, retrotranscrito, do art. 7º da Resolução-TCU 315/2020, não se fizer a reiteração da determinação não cumprida, não se atenderia ao disposto no art. 243 do RI/TCU, pois não se saberia se a Entidade cumpriu integralmente a deliberação deste Tribunal. Neste caso, encerrar-se-ia o processo de monitoramento sem que constasse nele a comprovação de que a deliberação que suscitou sua autuação foi integralmente cumprida. Se isso ocorresse, o processo de monitoramento seria ineficaz, não alcançaria a sua razão de ser que é instrumentalizar o art. 243 regimental. E esta Corte de Contas, nestes casos, não saberia se sua deliberação foi atendida ou não pelo órgão/entidade ao qual se destinava.
51.	Em resumo, o processo de monitoramento, para atender ao art. 243 do RI/TCU, só deveria ser encerrado quando, nos seus autos, tiverem sido juntados documentos suficientes para comprovar o cumprimento integral do que foi determinado pela deliberação que o originou. Para atingir esse objetivo, se, na instrução desse processo de monitoramento, constatar-se que a determinação não foi cumprida, dever-se-á propor a sua reiteração. Portanto a norma que incide neste processo ora em exame é o subparágrafo 63.1 dos Padrões de Monitoramento aprovados pela Portaria-Segecex 27/2009 que determina a reiteração da determinação e não o inciso I do art. 7º da Resolução - TCU 315/2020 que veda essa medida.
52.	Motivo 3. Os argumentos registrados nos parágrafos 46-51 (Motivos 1 e 2) já foram sustentados em outro processo de monitoramento (peça 37, p. 6-7, do TC Processo 000.105/2020-1) , no qual o Tribunal, consoante o Excerto da Relação 24/2021 - TCU - Plenário, Relator - Ministro-Substituto Augusto Sherman Cavalcanti, Acórdão 2411/2021-TCU-Plenário, em seu subitem 1.7, promoveu reiteração de determinação anteriormente proferida por esta Corte de Contas (peça 47, p. 2, do TC Processo 000.105/2020-1) .
53.	Portanto, consoante o subparágrafo 63.1 dos Padrões de Monitoramento aprovados pela Portaria-Segecex 27/2009, nesse caso de não atendimento de determinação, dever-se-á propor sua reiteração para que, no prazo sugerido de mais 30 (trinta) dias, a Entidade demonstre o seu cumprimento integral. Salienta-se que, como o objeto da determinação ora em exame já é de conhecimento do Cofeci, crê-se que incide o inciso I do § 2º do art. 14 dessa Resolução - TCU 315/2020, ficando dispensada a providência de oportunizar à Entidade a apresentação de comentários sobre a presente proposta de determinação, conforme estabelecido no caput desse art. 14 resolutivo.
Responsabilidade
54.	Em cumprimento ao Memorando-Circular Segecex 33/2014, examina-se a responsabilidade pelas irregularidades, as quais dizem respeito ao descumprimento à Lei de Acesso à Informação (Lei 12.527/2011) , conforme tabela a seguir, com dados/informações extraídos do parágrafo 24 da instrução de peça 25.
	MATRIZ DE RESPONSABILIZAÇÃO

	Responsável

	Responsável: João Teodoro da Silva;
Qualificação: Dirigente-máximo do Conselho Federal de Corretores de Imóveis (Cofeci) ;

	Ocorrências

	Atos praticados com infração à norma legal: descumprimento do dever de divulgar, independentemente de requerimentos, no sítio oficial da rede mundial de computadores (Internet) , informações de interesse coletivo ou geral produzidas ou custodiadas pela instituição;
Fundamento: 
CF/1988, art. 5º, inc. XIV, art. 70, parágrafo único;
Lei 8443/1992, art. 58, inc. II; art. 60;
Lei 12.527/2011, art. 6º, art. 7º, art. 8º, caput, §1º, § 2º; art. 32, inc. II;
RI-TCU/2002, art. 268, inc. II, art. 270;

	Atos praticados com infração à norma legal: desatendimento aos requisitos legais e regulamentares do sítio oficial da rede mundial de computadores (Internet) ;
Fundamento:
CF/1988, art. 5º, inc. XIV, art. 70, parágrafo único;
Lei 8443/1992, art. 58, inc. II; art. 60;
Lei 12.527/2011, art. 8º, caput, § 3º, art. 32, inc. II;
RI-TCU/2002, art. 268, inc. II, art. 270;

	Descumprimento de determinação do Tribunal;
Fundamento:
Lei 8.443/1992, art. 58, inc. IV, art. 60; 
RI-TCU/2002, art. 268, inc. VII, § 3º, art. 270;

	Achados

	Data
	Descrição
	Unidade
Jurisdicionada
	Evidência

	6/4/2021
	Rol de Responsáveis e ocupantes dos principais cargos: omissão de mandatos anteriores ao atual.
	Cofeci
	Pç. 11, p. 2-3;

	6/4/2021
	Relação incompleta de atos normativos.
	Cofeci
	Pç. 11, p. 31-38;

	6/4/2021
	Agenda do Plenário: indisponível.
Agenda da Diretoria e do Presidente: indisponíveis.
	Cofeci
	Pç. 11, p. 29-30;

	6/4/2021
	Informações não são divulgadas em tempo real.
	Cofeci
	Pç. 11, p. 64, 72, 78, 91, 97;

	6/4/2021
	Receita do Exercício: indisponível.
	Cofeci
	
	6/4/2021
	Despesas: deficiências no detalhamento das despesas e na vinculação ao processo administrativo.
	Cofeci
	Pç. 11, p. 92-64;

	6/4/2021
	Pagamento de diárias e passagens: demonstrativos deficientes quanto à motivação, origem, destino e datas.
	Cofeci
	Pç. 11, 79-89;

	6/4/2021
	Responsável pelas atribuições estabelecidas na Lei 12.527/2011, art. 40: não identificado.
	Cofeci
	Pç. 11;

	6/4/2021
	Convênios e Transferências: informação indisponível.
	Cofeci
	Pç. 11;

	6/4/2021
	Indisponibilidade de formatos de dados em planilha (xls, csv, p.ex) , na maior parte dos casos.
	Cofeci
	Pç. 11;

	6/4/2021
	Programas, metas e resultados: informação lacunosa, parcialmente indisponível.
	Cofeci
	Pç. 11;

	6/4/2021
	Atas de reuniões plenárias indisponíveis.
Atas de reuniões da Diretoria indisponíveis.
	Cofeci
	Pç.11, p. 26-28;

	6/4/2021
	Relatórios de Auditoria e Prestações de Contas: indisponíveis.
	Cofeci
	Pç. 11;

	6/4/2021
	Remuneração dos empregados: não é publicada de forma direta e individualizada para todos os empregados.
	Cofeci
	Pç. 11, p. 103-105, 110-114;

	6/4/2021
	Pagamento de verbas indenizatórias a Conselheiros: indisponível.
	Cofeci
	Pç. 11, p. 67-78;

	6/4/2021
	Informações sobre licitações e contratos: indisponíveis.
	Cofeci
	Pç. 11, p. 95-102;

	6/4/2021
	Informações sobre concursos públicos ou processos seletivos: indisponíveis.
	Cofeci
	Pç. 11, 106-109;

	6/4/2021
	Estatísticas e-SIC: indisponíveis.
	Cofeci
	Pç. 11;

	6/4/2021
	Descumprimento do Acórdão 96/2016-TCU-Plenário, determinações: 9.1.1.2; 9.1.1.4; 9.1.1.5; 9.1.1.6; 9.1.1.7; 9.1.1.9; 9.1.1.10;
	Cofeci
	Pç. 11;

CONCLUSÃO
55.	Consoante os parágrafos 10-17 anteriores, ficou claudicada a intermediação para representar o responsável do Sr. Arquimedes Alves da Silva, que se identifica como 'Representante do Cofeci junto ao TCU', e utiliza-se de documento com tarja da Entidade, peça 57, pois ele representa o ente Federal e não o Sr. João Teodoro da Silva. Não há, nos autos, procuração dada pelo responsável para o Sr. Arquimedes representá-lo o que vai de encontro ao disposto no caput do art. 145 do RI/TCU, pois esse procurador não foi regularmente constituído para praticar os atos processuais de peça 57 (Petição) e de peça 61 (e-mail) .
56.	Consoante os parágrafos 18-20 anteriores, as razões de justificativa deveriam ter sido apresentadas, por escrito, até o dia 14/10/2022, conforme o que estabelece o art. 162 do RI/TCU e o que foi informado ao responsável por meio do primeiro parágrafo do OFÍCIO 50125/2022-TCU/Seproc, peças 56, p. 1, 58.
57.	Consoante os parágrafos 21-26 anteriores, o ato de não agendar o atendimento presencial pelo Sr. Arquimedes não é irregular, não se podendo pelos documentos constantes nestes autos: petição de peça 57 e e-mail de peça 61, perscrutarem-se as intenções do Sr. Arquimedes para esse não agendamento, conduta essa, enfatiza-se, legítima, não contrária à lei nem à regra alguma;
58.	Consoante os parágrafos 27-29 anteriores, como as razões de justificativa não foram apresentadas até o prazo final para tanto: 14/10/2022, por força do § 3º do art. 12 da Lei 8.443/1992, deverá o responsável, João Teodoro da Silva, ser considerado revel pelo Tribunal, para todos os efeitos, dando-se prosseguimento ao processo.
59.	Consoante os parágrafos 30-33 anteriores, ao não apresentar suas razões de justificativa, por escrito, no prazo estabelecido, ou seja, até o dia 14/10/2022, o responsável, Sr. João Teodoro da Silva, não elidiu os fundamentos da impugnação, razão por que deverá ser aplicada a ele a multa prevista no inciso III do art. 58 desta Lei, em cumprimento ao parágrafo único do art. 43 dessa Lei.
60.	Consoante os parágrafos 34-38 anteriores, as normas arroladas nos parágrafos 27-33 são cogentes, e o responsável não pode alegar o desconhecimento delas como argumento de defesa, dado o disposto no art. 3º do Decreto-Lei 4.657/1942 e o fato de todas essas normas e suas consequências terem sido informadas ao responsável por meio do ofício que promoveu a audiência.
61.	Consoante os parágrafos 39-53 anteriores, em observância ao subparágrafo 63.1 dos Padrões de Monitoramento aprovados pela Portaria-Segecex 27/2009, como não foi cumprida a determinação, dever-se-á propor sua reiteração, para que, no prazo de 30 (trinta) dias, a Entidade demonstre o seu cumprimento integral. Salienta-se que, como o objeto da determinação ora em exame já é de conhecimento do Cofeci, crê-se que incide o inciso I do § 2º do art. 14 dessa Resolução - TCU 315/2020, ficando dispensada a providência de oportunizar à Entidade a apresentação de comentários sobre a presente proposta de determinação, conforme estabelecido no caput desse art. 14 resolutivo.
PROPOSTA DE ENCAMINHAMENTO
62.	Ante o exposto, encaminham-se os autos à consideração superior, propondo-se:
a) considerar o Sr. João Teodoro da Silva, Presidente do Conselho Federal de Corretores de Imóveis - Cofeci, revel pelo Tribunal, para todos os efeitos, dando-se prosseguimento ao processo, com fundamento no § 3º do art. 12 de Lei 8.443/1992; 
b) aplicar ao Sr. João Teodoro da Silva, Presidente do Conselho Federal de Corretores de Imóveis - Cofeci, a multa prevista no art. 58, III, da Lei 8.443/1992, fixando-lhe o prazo de 15 (quinze) dias, a contar da notificação, para que comprove, perante o Tribunal (art. 214, III, 'a', do RI/TCU) , o recolhimento da dívida ao Tesouro Nacional, atualizada monetariamente desde a data do acórdão que vier a ser proferido até a data do efetivo recolhimento, se for paga após o vencimento, na forma da legislação em vigor;
c) autorizar, desde logo, nos termos do art. 28, inciso II, da Lei 8.443/1992, a cobrança judicial da dívida caso não atendidas as notificações;
d) com fundamento no inciso I do art. 4º da Resolução - TCU 315/2020, c/c o subparágrafo 63.1 dos Padrões de Monitoramento aprovados pela Portaria-Segecex 27/2009, reiterar a determinação contida no subitem 9.1. do Acórdão 96/2016-TCU-Plenário, Relator: ministro-substituto Weder de Oliveira, no sentido de que o Conselho Federal de Corretores de Imóveis (Cofeci) , no prazo de 30 (trinta) dias, a contar da notificação, elida os descumprimentos à Lei de Acesso à Informação (Lei 12.527/2011) discriminados na tabela a seguir, procedendo à comunicação desse fato a este Tribunal até o final desse prazo:
	Responsável

	Responsável: João Teodoro da Silva;
Qualificação: Dirigente-máximo do Conselho Federal de Corretores de Imóveis (Cofeci) ;

	Ocorrências

	Atos praticados com infração à norma legal: descumprimento do dever de divulgar, independentemente de requerimentos, no sítio oficial da rede mundial de computadores (Internet) , informações de interesse coletivo ou geral produzidas ou custodiadas pela instituição;
Fundamento: 
CF/1988, art. 5º, inc. XIV, art. 70, parágrafo único;
Lei 8443/1992, art. 58, inc. II; art. 60;
Lei 12.527/2011, art. 6º, art. 7º, art. 8º, caput, §1º, § 2º; art. 32, inc. II;
RI-TCU/2002, art. 268, inc. II, art. 270;

	Atos praticados com infração à norma legal: desatendimento aos requisitos legais e regulamentares do sítio oficial da rede mundial de computadores (Internet) ;
Fundamento:
CF/1988, art. 5º, inc. XIV, art. 70, parágrafo único;
Lei 8443/1992, art. 58, inc. II; art. 60;
Lei 12.527/2011, art. 8º, caput, § 3º, art. 32, inc. II;
RI-TCU/2002, art. 268, inc. II, art. 270;

	Descumprimento de determinação do Tribunal;
Fundamento:
Lei 8.443/1992, art. 58, inc. IV, art. 60; 
RI-TCU/2002, art. 268, inc. VII, § 3º, art. 270;

	Achados

	Data
	Descrição
	Unidade
Jurisdicionada
	Evidência

	6/4/2021
	Rol de Responsáveis e ocupantes dos principais cargos: omissão de mandatos anteriores ao atual.
	Cofeci
	Pç. 11, p. 2-3;

	6/4/2021
	Relação incompleta de atos normativos.
	Cofeci
	Pç. 11, p. 31-38;

	6/4/2021
	Agenda do Plenário: indisponível.
Agenda da Diretoria e do Presidente: indisponíveis.
	Cofeci
	Pç. 11, p. 29-30;

	6/4/2021
	Informações não são divulgadas em tempo real.
	Cofeci
	Pç. 11, p. 64, 72, 78, 91, 97;

	6/4/2021
	Receita do Exercício: indisponível.
	Cofeci
	
	6/4/2021
	Despesas: deficiências no detalhamento das despesas e na vinculação ao processo administrativo.
	Cofeci
	Pç. 11, p. 92-64;

	6/4/2021
	Pagamento de diárias e passagens: demonstrativos deficientes quanto à motivação, origem, destino e datas.
	Cofeci
	Pç. 11, 79-89;

	6/4/2021
	Responsável pelas atribuições estabelecidas na Lei 12.527/2011, art. 40: não identificado.
	Cofeci
	Pç. 11;

	6/4/2021
	Convênios e Transferências: informação indisponível.
	Cofeci
	Pç. 11;

	6/4/2021
	Indisponibilidade de formatos de dados em planilha (xls, csv, p.ex) , na maior parte dos casos.
	Cofeci
	Pç. 11;

	6/4/2021
	Programas, metas e resultados: informação lacunosa, parcialmente indisponível.
	Cofeci
	Pç. 11;

	6/4/2021
	Atas de reuniões plenárias indisponíveis.
Atas de reuniões da Diretoria indisponíveis.
	Cofeci
	Pç.11, p. 26-28;

	6/4/2021
	Relatórios de Auditoria e Prestações de Contas: indisponíveis.
	Cofeci
	Pç. 11;

	6/4/2021
	Remuneração dos empregados: não é publicada de forma direta e individualizada para todos os empregados.
	Cofeci
	Pç. 11, p. 103-105, 110-114;

	6/4/2021
	Pagamento de verbas indenizatórias a Conselheiros: indisponível.
	Cofeci
	Pç. 11, p. 67-78;

	6/4/2021
	Informações sobre licitações e contratos: indisponíveis.
	Cofeci
	Pç. 11, p. 95-102;

	6/4/2021
	Informações sobre concursos públicos ou processos seletivos: indisponíveis.
	Cofeci
	Pç. 11, 106-109;

	6/4/2021
	Estatísticas e-SIC: indisponíveis.
	Cofeci
	Pç. 11;

	6/4/2021
	Descumprimento do Acórdão 96/2015-TCU-Plenário, determinações: 9.1.1.2; 9.1.1.4; 9.1.1.5; 9.1.1.6; 9.1.1.7; 9.1.1.9; 9.1.1.10;
	Cofeci
	Pç. 11;

e) encaminhar cópia integral deste processo ao Conselho Federal de Corretores de Imóveis (Cofeci) e ao responsável, Sr. João Teodoro da Silva."
É o relatório.

José Augusto Viana Neto e Fabrício Pimenta Rodrigues (OAB/SP 178.583), representando Conselho Regional de Corretores de Imóveis 2ª Região (SP).

Não atuou.

MONITORAMENTO. CUMPRIMENTO DAS DETERMINAÇÕES DO ITEM 9.1 DO ACORDÃO 96/2016-TCU-PLENÁRIO. OITIVAS DO COFECI E DO CRECI/II-SP. ENVIO DE RESPOSTA À OITIVA APENAS PELO CRECI/II-SP. AUDIÊNCIA DO DIRIGENTE DO COFECI. REVELIA. MULTA. REITERAÇÃO DE DETERMINAÇÃO. APENSAMENTO. COMUNICAÇÕES.

MONITORAMENTO (MON)

Unidade de Auditoria Especializada em Governança e Inovação (AudGovernança).

Em exame, monitoramento das determinações constantes do item 9.1 do Acórdão 96/2016-TCU-Plenário (TC Processo 014.856/2015-8) , resultado de auditoria realizada para avaliar o cumprimento da Lei 12.527/2011 - Lei de Acesso à Informação - pelos conselhos de fiscalização profissional. Os presentes autos tratam, especificamente, da verificação do cumprimento da deliberação pelo Conselho Federal de Corretores de Imóveis (Cofeci) e pelo Conselho Regional de Corretores de Imóveis da 2ª Região - São Paulo (Creci/II-SP) .
O primeiro monitoramento das determinações em questão foi realizado no âmbito do TC Processo 017.583/2016-0. Entre as deliberações exaradas no referido processo, foram prolatados os Acórdão 1877/2018-TCU-Plenário[footnoteRef:2] e 2546/2019--Plenário[footnoteRef:3]. [2:  Peça 3.]  [3:  Peça 2.] 
Por intermédio do Acórdão 1877/2018-TCU-Plenário, o Tribunal considerou que as determinações do item 9.1 foram parcialmente cumpridas e determinou a autuação de processos apartados para tratamento individualizado do baixo nível de transparência identificado em conselhos específicos (item 9.3.1) . O Acórdão 2546/2019-TCU-Plenário, entre outras questões, determinou especificamente a autuação de apartado para o exame dos níveis de transparência do Conselho Federal de Corretores de Imóveis e do conselho regional correspondente de maior receita.
Em cumprimento à determinação, foi autuado o presente processo, constituído com vistas a avaliar as providências adotadas nos âmbitos do Cofeci e do Creci/II-SP.
Mediante a instrução de 7/5/2021[footnoteRef:4], a partir do exame dos sítios oficiais das referidas autarquias, a extinta SecexAdministração sugeriu considerar parcialmente descumprido pelas referidas unidades jurisdicionadas o item 9.1 do Acórdão 96/2016-TCU-Plenário. [4:  Peças 25-27.] 
Desse modo, foram promovidas oitivas institucionais do Cofeci e do Creci/II-SP, para que se manifestassem acerca das referidas pendências.
Apenas o Creci/II-SP encaminhou resposta à oitiva[footnoteRef:5]. [5:  Peça 49.] 
A então SecexAdministração elaborou nova instrução em 12/9/2022[footnoteRef:6], na qual informou que, embora o Creci/II-SP não tenha cumprido todos os itens do Acórdão 96/2016-TCU-Plenário, não havia "indício de que tenham sido restringidas informações visando a impedir a transparência delas"[footnoteRef:7], esclarecendo que, quando da instrução de mérito, proporia a expedição de ciência à entidade. [6:  Peças 51-53.]  [7:  Peça 51, p. 3.] 
Quanto ao Cofeci, informou que a autarquia foi notificada em duas oportunidades em relação à oitiva[footnoteRef:8], sem que tivesse encaminhado resposta. [8:  Ofício 63483/2021-TCU/Seproc (peça 30) , recebido em 16/11/2021 (peça 31) , reiterado pelo ofício 22657/2022 Secomp4 (peça 44) , recebido em 30/5/2022 (peça 48) .] 
Desse modo, foi realizada a audiência do Sr. João Teodoro da Silva[footnoteRef:9], presidente do Cofeci, nos seguintes termos: [9:  Ofício 50125/2022-TCU/Seproc (peça 56) , ciência em 29/7/2022 (peça 58) .] 
	Responsável: João Teodoro da Silva; presidente do Cofeci.

	Audiência

	Atos praticados com infração à norma legal: descumprimento do dever de divulgar, independentemente de requerimentos, no sítio oficial da rede mundial de computadores (internet) , informações de interesse coletivo ou geral produzidas ou custodiadas pela instituição;

	Fundamento: 
CF/1988, art. 5º, XIV, art. 70, parágrafo único;
Lei 8443/1992, art. 58, II; art. 60;
Lei 12.527/2011, art. 6º, art. 7º, art. 8º, caput, §1º, § 2º; art. 32, II;
RI/TCU/2002, art. 268, II, art. 270;

	Rol de Responsáveis e ocupantes dos principais cargos: omissão de mandatos anteriores ao atual.

	Relação incompleta de atos normativos.

	Agenda do Plenário: indisponível.
Agenda da diretoria e do presidente: indisponíveis.

	Informações não são divulgadas em tempo real.

	Receita do Exercício: indisponível.

	Despesas: deficiências no detalhamento das despesas e na vinculação ao processo administrativo.

	Pagamento de diárias e passagens: demonstrativos deficientes quanto à motivação, origem, destino e datas.

	Responsável pelas atribuições estabelecidas na Lei 12.527/2011, art. 40: não identificado.

	Convênios e transferências: informação indisponível.

	Programas, metas e resultados: informação lacunosa, parcialmente indisponível.

	Atas de reuniões plenárias indisponíveis.
Atas de reuniões da diretoria indisponíveis.

	Relatórios de auditoria e prestações de contas: indisponíveis.

	Remuneração dos empregados: não é publicada de forma direta e individualizada.

	Pagamento de verbas indenizatórias a conselheiros: indisponível.

	Informações sobre licitações e contratos: indisponíveis.

	Informações sobre concursos públicos ou processos seletivos: indisponíveis.

	Estatísticas e-SIC: indisponíveis.

	Atos praticados com grave infração à norma legal: desatendimento aos requisitos legais e regulamentares do sítio oficial da rede mundial de computadores (internet) ;
Fundamento:
CF/1988, art. 5º, XIV, art. 70, parágrafo único;
Lei 8443/1992, art. 58, II; art. 60;
Lei 12.527/2011, art. 8º, caput, § 3º, art. 32, II;
RI/TCU/2002, art. 268, II, art. 270;

	Indisponibilidade de formatos de dados em planilha (xls, csv, p.ex) , na maior parte dos casos.

	Descumprimento de determinação do Tribunal;
Fundamento:
Lei 8.443/1992, art. 58, IV, art. 60; 
RI/TCU/2002, art. 268, VII, § 3º, art. 270;

	Descumprimento do Acórdão 96/2015-TCU-Plenário, determinações: 9.1.1.2; 9.1.1.4; 9.1.1.5; 9.1.1.6; 9.1.1.7; 9.1.1.9; 9.1.1.10.

O teor dos referidos itens do Acórdão 96/2016-TCU-Plenário está reproduzido a seguir:
"9.1. determinar aos conselhos federais de fiscalização profissional, em articulação com os seus regionais vinculados, em prazo não superior a 180 (cento e oitenta) dias da ciência deste acórdão, que:
9.1.1. instituam procedimentos para que seus sítios eletrônicos, tanto dos conselhos federais quanto regionais, contenham os seguintes conteúdos mínimos divulgados ativamente, isto é, independentemente de solicitação:
 (...) 
9.1.1.2. informações dos conselhos referentes a dados gerais para o acompanhamento de programas, ações, projetos e obras (art. 8º, §1º, inciso V, da Lei 12527/2011) (item III.3 do relatório) ;
 (...) 
9.1.1.4. informações sobre a estrutura, legislação, composição, data, horário, local das reuniões, contatos, deliberações, resoluções e atas de seus órgãos colegiados (art. 7º, V, e 9º, II, da Lei 12.527/2011) (item III.5 do relatório) ;
9.1.1.5. informações relativas a relatórios de auditoria, ou de inspeções, prestações de contas, dos órgãos de controle interno e externo (art. 7º, VII, b, da Lei 12.527/2011) (item III.6 do relatório) ;
9.1.1.6. informações de quaisquer repasses ou transferências de recursos financeiros (nome do beneficiário, número da transferência, motivo/objeto da transferência, valor da transferência, valor da contrapartida, valor total, período de vigência) (art. 8º, §1º, II, da Lei 12.527/2011) (item III.7 do relatório) ;
9.1.1.7. divulgação nominal, integral e mensal das informações referentes a remuneração dos empregados, efetivos ou não, do Conselho (art. 8º, §1º, III, da Lei 12.527/2011 e o recurso extraordinário STF ARE 652.777/2015 - Tema 483 da repercussão geral) (item III.9 do relatório) ;
 (...) 
9.1.1.9. divulgação detalhada dos registros das despesas, inclusive do exercício anterior (valores de empenho, liquidação, pagamento, beneficiário e objeto da despesa, data; bem como valores das diárias e passagens, data de ida e volta, beneficiário da viagem, destino e motivo da viagem) (art. 8º, §1º, III, da Lei 12.527/2011) (itens III.1 e III.11 do relatório) ;
9.1.1.10. informações concernentes a procedimentos licitatórios, inclusive os respectivos editais e resultados, bem como de todos os contratos celebrados (art. 8º, §1º, IV, da Lei 12.527/2011) (item III.12 do relatório) ; (...) ".
A unidade instrutiva informou que, ato seguinte à realização da audiência, compareceu ao Tribunal o Sr. Arquimedes Alves da Silva, identificando-se como "representante do Cofeci junto ao TCU" e utilizando-se de documento com tarja da entidade[footnoteRef:10], o qual requereu o agendamento de atendimento presencial com os auditores, com vistas a obter esclarecimentos adicionais acerca dos questionamentos contidos na audiência realizada. [10:  Peça 57.] 
Conforme esclarecido pela secretaria, não foi localizada, nestes autos, procuração dada pelo Sr. João Teodoro da Silva constituindo o Sr. Arquimedes como seu representante nos autos. Tampouco consta documento comprovando a representação do Cofeci pelo Sr. Arquimedes.
Ao final de diversas tratativas mediante e-mail com o titular da Diconp, subunidade da então SecexAdministração, a referida reunião acabou por não ser realizada antes do final do prazo para a apresentação da resposta à audiência, ocorrido em 14/10/2022.
Decorrido o referido prazo, o Sr. João Teodoro da Silva não apresentou razões de justificativa.
Desse modo, ao não apresentar suas razões de justificativa, por escrito, no prazo estabelecido, o responsável Sr. João Teodoro da Silva não elidiu os fundamentos da impugnação, razão pela qual a unidade instrutiva propôs que lhe fosse aplicada "a multa prevista art. 58, III, da Lei 8.443/1992", em cumprimento ao parágrafo único do art. 43 dessa Lei[footnoteRef:11]. [11:  Peça 62.] 
Além disso, em observância ao subparágrafo 63.1 dos padrões de monitoramento aprovados pela Portaria-Segecex 27/2009, a então SecexAdministração observou que, como não foi cumprida a determinação, dever-se-á propor sua reiteração, para que, no prazo de 30 (trinta) dias, a entidade demonstre o seu cumprimento integral.
A unidade instrutiva salientou que, como o objeto da determinação em exame já é de conhecimento do Cofeci, incide no caso o inciso I do § 2º do art. 14 da Resolução-TCU 315/2020, ficando dispensada a providência de oportunizar à entidade a apresentação de comentários sobre a presente proposta de determinação, conforme estabelecido no caput do referido art. 14.
Tendo em vista o não atendimento à audiência realizada mediante o ofício 50125/2022-TCU/Seproc[footnoteRef:12], quanto ao descumprimento das determinações expedidas por esta Corte, expediente do qual teve ciência em 29/7/2022[footnoteRef:13], acolho a proposta de encaminhamento formulada pela unidade instrutiva, no sentido de considerar revel o Sr. João Teodoro da Silva, dando-se prosseguimento ao processo, para aplicar-lhe a multa prevista no art. 58, IV, da LO/TCU. [12:  Peça 56.]  [13:  Peça 58.] 
Por fim, considerando que as lacunas de informações reclamadas neste monitoramento continuam pendentes, deve ser reiterada ao Conselho Federal de Corretores de Imóveis (Cofeci) a determinação contida no item 9.1. do Acórdão 96/2016-TCU-Plenário, no sentido de elidir os descumprimentos à Lei de Acesso à Informação (Lei 12.527/2011) discriminados na tabela constante da alínea 'd' do parágrafo 62 da instrução à peça 62, noticiando a este Tribunal, no prazo de 30 (trinta) dias, as providências adotadas, sob pena de aplicação da multa prevista no art. 58, VII, da Lei 8.443/1992 .
Diante do exposto, voto pela aprovação do acórdão que ora submeto à apreciação deste colegiado.
TCU, Sala das Sessões, em 28 de fevereiro de 2023.
Weder de Oliveira 
Relator